臺灣臺中地方法院刑事判決　　　　　　　96年度訴字第2418號
公　訴　人　臺灣臺中地方法院檢察署檢察官
被　　　告　甲○○
選任辯護人　黃錦郎律師
上列被告因強盜案件，經檢察官提起公訴（96年度偵字第15424
號），本院判決如下：
    主    文
甲○○意圖為自己不法之所有，以強暴至使不能抗拒，而取他人
之物，處有期徒刑伍年壹月，扣案如附表所示之物均沒收。又意
圖為自己不法之所有，以強暴至使不能抗拒，而取他人之物，未
遂，處有期徒刑壹年肆月，扣案如附表所示之物均沒收。又意圖
為自己不法之所有，而搶奪他人之動產，處有期徒刑肆月，扣案
如附表所示之物均沒收。應執行有期徒刑陸年壹月，扣案如附表
所示之物均沒收。
    犯罪事實
一、甲○○因缺錢花用，竟基於為自己不法所有之意圖，於民國
    96年6月3日19時5分許，搭乘計程車前往臺中市○○路與五
    權西路口，伺機尋找下手對象，嗣於五權西路250號之「肯
    德基速食店」前，見乙○○正將所騎乘之車牌號碼ORB—178
    號重型機車停放該店前，即穿戴自備之口罩及鴨舌帽，上前
    以自備之無殺傷力玩具手槍一支抵住乙○○之後腰，喝令乙○○下車否則將扣扳機，而以此強暴手段，致使乙○○不能
    抗拒，而任令甲○○占有該機車。甲○○得手後，另以乙○○（起訴書誤載為「甲○○」）與他人有糾紛等藉口將乙○○支開後，旋即騎乘上開機車逃離現場，乙○○（起訴書誤
    載為「甲○○」）則立即報警處理。
二、甲○○強盜上開機車得手後，即以該機車為犯案工具，於96
    年6月15日18時許，另基於為自己不法所有之意圖，騎乘該
    機車前往位於臺中市○○路之「彩蝶茶藝館」，穿戴自備之
    安全帽、鴨舌帽、口罩後，即持上開玩具手槍一支入內，喝
    令店員丙○○交出財物，而以此強暴手段，致使丙○○不能
    抗拒，然因丙○○聲稱其並非店內員工，適該店內電話亦響
    起，甲○○恐遭人發覺其犯行，而於尚未取得財物前，即自
    行離去。
三、甲○○再於96年6月17日19時8分許，騎乘上開機車前往臺中
    市○區○○○路1段456號之「新天地餐廳」，伺機尋找下手
    對象，適見該餐廳一樓D廳內有喜宴禮金櫃臺，乃基於為自
    己不法所有之意圖，穿戴自備之安全帽、口罩、手套後進入
    該廳，先佯裝賓客，旋即掏出玩具手槍，向正在收受禮金之
    藍珮晶恫稱：要搶劫，將財物交出，否則要開槍等語，惟因
    藍珮晶識破甲○○所持玩具手槍係假槍，而不予理會，張建
    平見現場並無多人看守藍珮晶所保管而置放在禮金櫃臺座位
    處之裝有禮金之手提包（內有禮金約新臺幣120,000元現鈔
    ），遂認有機可乘，乃趁藍珮晶不及防備之際，徒手搶奪上
    開手提包，得手後立即逃離現場。惟甲○○至餐廳外路旁騎
    乘上開機車正欲離去時，為藍珮晶及其親友追上，得手之手
    提包遂遭奪回，甲○○乃騎乘上開機車倉皇逃離。
四、嗣於96年6月19日17時10分許，為警在臺中市○○區○○路
    200巷5號前，發覺上開機車為贓車，遂在旁埋伏守候，適甲○○前往取車而為警當場查獲，並在甲○○身上扣得其所有
    供其犯本案所用之如附表編號1至編號9所示之物，復在甲○○位於臺中市○○路○段168號14樓之8及臺中縣大里市○○
    街265巷23號2樓之居處，扣得如附表編號10所示其作案時所
    穿著之衣服。甲○○並於上開犯罪事實二、三所載之犯罪事
    實被偵查機關發覺前，即分別向偵查犯罪事實一之檢察官及
    司法警察自首而接受裁判。
五、案經臺中市警察局第五分局報請臺灣臺中地方法院檢察署檢
    察官偵查起訴。
    理    由
一、被告之辯解及選任辯護人之辯護意旨：
    訊據被告甲○○對其於上開時間、地點，分別以上開方式取
    得乙○○之機車、喝令丙○○交出財物未果以及強取藍珮晶
    所保管裝有禮金之手提包等事實均坦承不諱，惟對於犯罪事
    實一部分所構成之罪名有所爭執，辯稱：伊主觀上只是要以
    使用假槍之詐欺方式騙得被害人乙○○之機車云云。其選任
    辯護人亦對被訴犯罪事實不爭執，惟對於論罪法條有所爭執
    ，而為其辯護稱：犯罪事實一部分應構成刑法第339條第1項
    之詐欺取財罪，犯罪事實二部分應構成刑法第346條第3項、
    第1項之恐嚇取財未遂罪，犯罪事實三部分應構成刑法第325
    條第1項之搶奪罪（按起訴書該部分係論刑法第328條第1項
    之強盜罪）等語。
二、得心證之理由：
  (一)證據能力之說明：
    證人乙○○、丙○○、藍珮晶、黃國修於偵訊時之證述，查
    無顯不可信之情況，業已符合刑事訴訟法第159條之1第2項
    之規定，且被告及選任辯護人均未聲請於審理中進行詰問，
    屬於反對詰問權之放棄，本院認為各該陳述均應有證據能力
    。又證人乙○○、丙○○、藍珮晶於警詢之陳述、被害人乙○○所出具之贓物認領保管單以及查獲員警所製作之搜索扣
    押筆錄及扣案物品目錄表等，雖均為被告以外之人於審判外
    之言詞或書面陳述，且不符合刑事訴訟法第159條之1至之4
    等規定，然被告及其選任辯護人於本院準備程序及審理時，
    均不爭執各該證據之證據能力，本院審酌各該言詞陳述及書
    面陳述作成時之情況，認為適當，依刑事訴訟法第159條之
    規定，均認得為證據，合先敘明。
  (二)查被告所為上開犯行，業據證人即被害人乙○○、丙○○、
    藍珮晶分別於警詢、偵訊時指述、證述綦詳，復有證人乙○○所出具之贓物認領保管單、如附表編號1所示之玩具手槍
    照片二張、被告位於臺中市○○路及臺中縣大里市之居處為
    警查獲之現場照片四張、被告穿著犯案時所著衣物而拍攝之
    照片十四張、查獲現場照片十五張、搜索扣押筆錄及扣案物
    品目錄表等在卷可稽；從而，被告之自白核與上開證據所示
    情節相符，堪認與事實相符，得為證據。又被告犯本案時所
    持用如附表編號1所示之玩具手槍，雖槍枝大部結構完整（
    即具備槍管、槍身、滑套、轉輪等主要零件），且具擊發機
    構（即具備扳機、擊錘、撞╱擊針等），並可發揮功能（即
    槍枝扳機可連動擊錘撞擊參考物，並使參考物受撞擊而跳動
    ），然因槍管並非暢通（即槍管內具阻鐵），故研判不具有
    殺傷力，非管制槍枝等情，有臺中市警察局第五分局槍枝初
    步檢視報告表一份在卷可按（詳本院卷第63至67頁），本件
    尚無證據證明該扣案之玩具手槍具有殺傷力，另依該扣案之
    玩具手槍之材質、重量、形狀等，亦難認客觀上已達到足供
    兇器使用之程度，均附此敘明。
  (三)按不能抗拒者，乃無力抗拒之意，無論被害人主觀上因自由
    意志遭壓抑而難以抗拒，或客觀上抗拒不了均屬之（最高法
    院93年度台上字第1166號判決要旨供參）。次按，以威嚇方
    法使人交付財物之強盜罪，與恐嚇罪之區別，係以對於被害
    人施用威嚇程度為標準；如其程度足以抑壓被害人之意思自
    由，至使不能抵抗而為財物之交付者，即屬強盜罪；否則，
    被害人之交付財物與否，儘有自由斟酌之餘地者，即應成立
    恐嚇罪；又恐嚇罪質，非不含有詐欺性，其與詐欺罪之區別
    ，係在行為人對於被害人所用之手段，僅使其陷於錯誤者，
    為詐欺，使發生畏懼心者，為恐嚇（最高法院30年上字第
    668號判例要旨供參）。又按，攜帶假手槍，冒充真槍以威
    脅事主，奪取財物，已達於使人不能抗拒之程度，應成立強
    盜罪（最高法院26年滬上字第9號判例意旨供參）；上訴人
    奪取財物時，用手放入衣袋，裝作手槍，顯已達於以強暴、
    脅迫至使被害人不能抗拒之程度，自係刑法第328條第1項之
    強盜罪（最高法院27年滬上字第15號判例要旨供參）。經查
    ，被告為犯罪事實一之行為時，雖係持用不具殺傷力之玩具
    手槍，然其係自被害人乙○○之後方以該玩具手槍抵住其腹
    背，致被害人乙○○無法辨識該槍之真偽，且被告復喝令被
    害人乙○○下車否則扣扳機，被害人乙○○亦瞥見被告確有
    作勢拉扣扳機之舉動，則被告顯係施以高度之不法腕力，導
    致被害人乙○○之自由意志受到壓制，並進而使其心生畏懼
    而不能抗拒，故堪認被害人乙○○將其財物交付予被告時，
    係肇因於畏懼被告扣扳機後擊發子彈恐生傷亡所致，且已陷
    於不能抗拒之程度甚明，其意志上並無任何自由斟酌之餘地
    ，要與遭施用詐術而陷於錯誤之情形不同。且查，被告為犯
    罪事實一所載之犯行當時，並非基於施用詐術之主觀犯意，
    此從被告自警偵訊以降，始終供稱其是要「強盜財物」及「
    承認犯強盜罪」等語，而並未供稱係為「詐欺取財」等情甚
    明。至於被告於取得被害人乙○○之機車後，雖另向被害人
    乙○○佯稱係因被害人乙○○與人結怨而有本件行為云云，
    然被告該等言行不無混淆真相以亂員警偵查之企圖，要與所
    辯稱施用詐術導致被害人乙○○陷於錯誤一節無涉。從而，
    被告及其選任辯護人辯稱該部分應構成刑法第339條第1項之
    詐欺取財罪云云，尚屬誤會，被告所為犯罪事實一之犯行，
    堪認構成刑法第328條第1項之強盜罪，應無疑異。
  (四)按刑法上恐嚇取財罪之「恐嚇」，固係指以危害通知他人，
    使該人主觀上生畏怖心之行為，然此危害之通知，並非僅限
    於將來，其於現時以危害相加者，亦應包括在內。因是，恐
    嚇之手段，並無限制，其以言語、文字為之者無論矣，即使
    出之以強暴、脅迫，倘被害人尚有相當之意思自由，而在社
    會一般通念上，猶未達於不能抗拒之程度者，仍屬本罪所謂
    「恐嚇」之範疇。至於危害通知之方法，亦無限制，無論明
    示之言語、文字、動作或暗示之危害行為，苟已足使對方理
    解其意義之所在，並足以影響其意思之決定與行動自由者均
    屬之。故其與強盜之區別，端在所為之強暴、脅迫，其於社
    會一般通念上，是否足以抑制被害人之意思自由，至於不能
    抗拒，以為財物之交付為斷，倘其尚未達到此一程度，雖係
    意圖為自己不法之所有而出之以強暴、脅迫，亦僅應成立恐
    嚇取財罪，至若所為危害之通知，並未使人發生畏怖心，雖
    其仍為財物之交付，亦因非由於畏怖心所致，要不得以恐嚇
    既遂罪論科（最高法院81年度台上字第867號判決要旨供參
    ）。經查，被害人丙○○於警詢時指稱：伊認為係真槍，因
    為事關生命安全，伊沒有去想是玩具槍的問題等語，復於偵
    訊時證稱：當時被告拿槍出來，伊心裡感到害怕等語，則衡
    諸事發時被害人丙○○為一年輕女性，其獨自一人在店內留
    守，且對於槍枝毫無概念、毫無所悉，又該店當時並未設置
    監視錄影器，第三人無得立即得悉店內發生何事，而依一般
    社會通念，常人處在此種環境之下，內心必然恐懼萬分，故
    被告顯係施以高度之不法腕力，導致被害人丙○○之自由意
    志受到壓制，並進而使其心生畏懼而不能抗拒，縱令被害人
    丙○○對被告聲稱其非店員等語，且同時間因店內電話響起
    ，被告恐其犯行遭識破乃逕自離去，亦難評價屬於被害人丙○○之「抗拒」舉動。從而，被告及其選任辯護人辯稱應係
    構成刑法第346條第3項、第1項之恐嚇取財未遂罪云云，尚
    屬誤會，被告所為犯罪事實二之犯行，堪認已屬強盜行為之
    實施，而尚未達到取得財物之犯罪結果，而該當刑法第328
    條第4項、第1項之強盜未遂罪，亦堪認定。
  (五)按搶奪與強盜雖同具不法得財之意思，然搶奪係乘人不備公
    然掠取，若施用強暴脅迫或他法使被害人身體上或精神上處
    於不能抗拒之狀態，而取其財物或令其交付者，則為強盜（
    最高法院70年度台上字第814號判決要旨供參）。經查，被
    害人藍珮晶於警詢時指稱：被告用右手取出該玩具手槍指著
    伊，要伊把錢交出來，伊不予理會，被告就用左手搶伊所保
    管放置有禮金的手提包，當時伊有與被告發生拉扯，遭被告
    推倒在地，但伊馬上起身追逐被告到餐廳外馬路上，並搶回
    該手提包等語，復於偵訊時證稱：被告數到三時，伊一直看
    那把槍，認為沒什麼質感，直覺認為那是假槍等語，則綜觀
    被害人藍珮晶所指述、證述之案發經過，足徵被告於該案持
    用該玩具手槍之犯案手段，無論在主觀上、客觀上均未使被
    害人藍珮晶陷於不能抗拒之狀態，此從被害人藍珮晶不予理
    會被告行搶之言詞，復於過程中為防護禮金而與被告拉扯，
    並於被告強取禮金後仍自後追及搶回財物等情即不難認定，
    故被告乘人不備公然掠取之犯行，應該當於刑法第325條第1
    項之搶奪罪，而非刑法第328條第1項之強盜罪，應堪認定。
    又被告於搶得上開裝有禮金之手提包後，雖因脫免逮捕及防
    護贓物而與被害人藍珮晶發生拉扯，且曾將被害人藍珮晶推
    倒在地，然刑法第329條準強盜罪之規定係將所謂「防護贓
    物」、「脫免逮捕」、「湮滅罪證」等行為態樣擬制為強盜
    罪之強暴、脅迫等構成要件之行為，乃指達於使人難以抗拒
    之程度者而言，方與強盜罪同其法定刑（司法院大法官會議
    解釋第630號解釋要旨參照），本件既無證據足堪認定被告
    之行為有何達到使被害人藍珮晶難以抗拒之程度，自不得論
    以刑法第329條之準強盜罪，併予敘明。
  (六)綜上所述，被告各該犯行，事證均稱明確，足堪認定，應依
    法論科。
三、論罪科刑部分：
  (一)核被告於犯罪事實一所為，係犯刑法第328條第1項之強盜罪
    ；於犯罪事實二所為，係犯刑法第328條第4項、第1項之強
    盜未遂罪；於犯罪事實三所為，係犯刑法第325條第1項之搶
    奪罪。公訴人認被告於犯罪事實三所為亦係犯刑法第328條
    第1項之強盜罪，尚有未洽，應予變更，惟其起訴之基本事
    實既屬同一，本院自應予審理，並變更其起訴法條。被告所
    犯上開三罪之間，犯意各別，行為互異，應分論併罰。
  (二)查被告於犯罪事實二部分，業已著手於強盜犯罪行為之實施
    ，而未至取得他人財物之結果，為未遂犯，本院認為被告並
    未對被害人丙○○施以任何生命、身體、健康之不法侵害，
    其犯行所造成之惡害尚非惡重，故適合依刑法第25條第2項
    之規定減輕其刑。又被告於上開犯罪事實二、三所載之犯罪
    事實被偵查機關發覺前，即分別向偵查犯罪事實一之檢察官
    及司法警察自首而接受裁判等情，業經證人即查獲本件犯罪
    事實一之員警黃國修於偵查中證述綦詳，復有被告於96年6
    月20日主動供承其各該犯行之偵訊筆錄在卷可佐，堪認被告
    於犯罪事實二、三部分，確已符合自首之規定，本院認為其
    犯罪手段雖非平和，但並未對被害人等施以生命、身體、健
    康之不法侵害，又其到案後始終坦承犯行等情，應適合依刑
    法第62條前段之規定，各減輕其刑，並就犯罪事實二部分遞
    減之。
  (三)爰審酌被告無前科，素行堪稱良好，有臺灣高等法院被告前
    案紀錄表在卷可按，其因欠錢還債之犯罪動機，其犯罪手段
    雖非平和，但並未對被害人等施以生命、身體、健康之不法
    侵害，其犯行所造成之惡害尚較一般暴力犯罪為輕，又犯罪
    所得非鉅，犯後始終坦承犯行之態度良好，暨其智識程度、
    生活狀況等一切情狀，並認被告年輕體健，竟不思以正途謀
    生，其於強取被害人乙○○之上開機車後，猶仍計畫騎乘該
    機車一再犯案，其犯罪之情狀難認有何刑法第59條所規定「
    顯可憫恕」之事由，又其所犯各罪之法定最低刑度亦無任何
    罪刑顯不相當之情事，而認為公訴人就各該犯行依序具體求
    處有期徒刑五年二月、一年六月、三年六月，雖略嫌過重，
    而選任辯護人依序籲請判處有期徒刑五年並依刑法第59條減
    輕其刑為三年、有期徒刑四月並諭知易科罰金之折算標準、
    有期徒刑六月並諭知易科罰金之折算標準等，亦有於法不合
    及未洽之處，爰分別量處如主文所示之刑，並合併定其應執
    行之刑。
  (四)扣案如附表所示之物，均為被告所有，供其犯本案所用之物
    ，業據被告供承無訛，爰依刑法第38條第1項第2款之規定併
    予宣告沒收之。
四、臺灣臺中地方法院檢察署96年度偵字第20963號移請本院併
    辦部分之犯罪事實，要與本件犯罪事實二為同一犯罪事實，
    本院自得予以審理之，附此敘明。
五、據上論斷，應依刑事訴訟法第299條第1項前段、第300條，
    刑法第328條第1項、第4項、第325條第1項、第25條、第62
    條前段、第38條第1項第2款、第51條第5款，判決如主文。
中　　華　　民　　國　　96　　年　　12　　月　　31　　日
                  刑事第十二庭  審判長法  官  莊深淵
                                      法  官  蔡建興
                                      法  官  廖慧如
上正本證明與原本無異。
如不服本判決，應於收受送達後10日內向本院提出上訴書狀（應
敘述具體理由並附繕本）。上訴書狀如未敘述理由，應於上訴期
間屆滿後20日內補提理由書於本院。
                                      書記官  王美珍
中　　華　　民　　國　　96　　年　　12　　月　　31　　日
附錄論罪科刑法條
中華民國刑法第328條
意圖為自己或第三人不法之所有，以強暴、脅迫、藥劑、催眠術
或他法，至使不能抗拒，而取他人之物或使其交付者，為強盜罪
，處5年以上有期徒刑。
以前項方法得財產上不法之利益或使第三人得之者，亦同。
犯強盜罪因而致人於死者，處死刑、無期徒刑或10年以上有期徒
刑；致重傷者，處無期徒刑或7年以上有期徒刑。
第1項及第2項之未遂犯罰之。
預備犯強盜罪者，處1年以下有期徒刑、拘役或3千元以下罰金。
中華民國刑法第325條
意圖為自己或第三人不法之所有，而搶奪他人之動產者，處6月
以上5年以下有期徒刑。
因而致人於死者，處無期徒刑或7年以上有期徒刑，致重傷者，
處3年以上10年以下有期徒刑。
第1項之未遂犯罰之。
附表
┌──┬──────────┬─────┬───────────┐
│編號│   扣 案 物 名 稱   │  數  量  │  備              註  │
├──┼──────────┼─────┼───────────┤
│ 1  │玩具手槍            │壹支      │                      │
├──┼──────────┼─────┼───────────┤
│ 2  │玩具子彈            │伍發      │                      │
├──┼──────────┼─────┼───────────┤
│ 3  │黑色假髮            │壹頂      │                      │
├──┼──────────┼─────┼───────────┤
│ 4  │口罩                │貳個      │                      │
├──┼──────────┼─────┼───────────┤
│ 5  │手套                │貳雙      │                      │
├──┼──────────┼─────┼───────────┤
│ 6  │鴨舌帽              │貳頂      │                      │
├──┼──────────┼─────┼───────────┤
│ 7  │黑色橫條紋短上衣    │壹件      │                      │
├──┼──────────┼─────┼───────────┤
│ 8  │黑色背包            │貳個      │                      │
├──┼──────────┼─────┼───────────┤
│ 9  │黑色安全帽          │壹頂      │                      │
├──┼──────────┼─────┼───────────┤
│ 10 │衣服                │件      │深灰色短袖、灰色長袖、│
│    │                    │          │黑色格紋各壹件        │
└──┴──────────┴─────┴───────────┘
（以下空白）
